【裁判字號】    97,訴,125
【裁判日期】    970229
【裁判案由】    損害賠償
【裁判全文】
臺灣桃園地方法院民事裁定               97年度訴字第125號
原      告  乙○○
                      巷8號
被      告  丙○○
                      號
            甲○○
上列當事人間因本院96年度易字第2263號違反證券交易法案件，
原告提起附帶民事訴訟（96年度附民字第109 號），經本院刑事
庭移送前來，本院裁定如下：
    主  文
原告之訴及假執行之聲請均駁回。
訴訟費用由原告負擔。
    理  由
一、按因犯罪而受損害之人，於刑事訴訟程序得附帶提起民事訴
    訟，刑事訴訟法第487 條第1 項定有明文。此所謂「因犯罪
    而受損害之人」，係指因犯罪行為直接受損害之人而言，至
    其他因犯罪間接或附帶受損害之人，在民事上雖不失有請求
    賠償損害之權，但既非因犯罪而直接受其侵害，即不得認係
    該條之因犯罪而受損害之人。又附帶民事訴訟，係因犯罪而
    受損害之人，為請求回復其損害，於刑事訴訟程序附帶提起
    之民事訴訟，故是項訴訟，限於犯罪事實侵害個人私權，致
    生損害者始得提起（最高法院72年度台上字第4213號、80年
    台抗字第240 號民事裁判參照）。再如刑事法院本應依同法
    第502 條第1 項規定以判決駁回原告之訴，如誤以裁定移送
    於民事庭，其訴之不合法，不因移送民事庭而受影響，受移
    送之民事庭應認原告之訴為不合法以裁定駁回之。
二、本件原告起訴意旨略以：被告丙○○先後於民國89年8 月、
    91年8 月，申請核准設立址設桃園縣中壢市○○路118 號5
    樓之訴外人「宏證國際有限公司」（現已變更為「宏醫國際
    企業有限公司」），及址設同縣市○○路110 號16樓之「證
    聖國際有限公司」（現已變更為「宏醫生技股份有限公司」
    ），並擔任前述2 家公司之負責人，並由其配偶即被告甲○
    ○擔任該2 家公司之總經理。詎被告丙○○、甲○○竟共同
    基於違反證券商須經主管機關之許可及發給許可證照，方得
    營業，以及非證券商不得經營證券業務規定之犯意聯絡，明
    知經營證券投資信託事業、證券金融事業、證券投資顧問事
    業、證券集中保管事業或其他證券服務事業，及對非特定人
    公開招募出售所持有之公司股票，非經主管機關財政部證券
    暨期貨交易管理委員會（下稱證期會）之核准，不得為之；
    且證券商須經主管機關證期會之許可及發給許可證照方得營
    業，非證券商不得經營證券業務。竟未經證期會核准許可發
    給執照，即自91年3 月間起，利用「111 人力銀行」、「10
    4 人力網站」刊登招募不知情之原告及第3 人進入前述公司
    分任管理職或員工，同時被告丙○○、甲○○在新進人員教
    育訓練時即不斷勸說購買訴外人「伸昌電機公司」、「嘉陞
    科技公司」、「全球歡樂數位公司」、「美商吉的堡公司」
    及「瑞陽國際」等之未上市（櫃）股票，而對原告及不特定
    對象銷售前述有價證券。被告因前述違反證券交易法之犯行
    ，經本院刑事庭以96年度易字第2263號判決（下稱本件刑事
    案件）均判處有期徒刑6 月，減刑後為有期徒刑3 月，得易
    科罰金或易服勞役。被告不法侵害原告個人財產上權益，致
    其受有損害，爰依侵權行為之法律關係，訴請被告應給付新
    臺幣60萬，及自刑事附帶民事起訴狀繕本送達翌日起至清償
    日止，按週年利率5%計算之利息；並陳明願供擔保，請准宣
    告假執行。
三、被告則以：被告係因前述行為違反證券交易法第18條第1 項
    規定，而觸犯同法第175條之罪，觀諸最高法院80 年度台抗
    字第240號、80年度台抗字第253號民事裁定意旨，本件原告
    應非本件刑事案件犯罪之直接被害人，依法尚不得起附帶民
    事訴訟等語置辯，並請求：如主文所示。
四、經查，原告前述被告丙○○、甲○○共同違反證券交易法規
    定，而經本件刑事案件判決有罪等事實，為被告於96年7 月
    16日提出之附帶民事訴訟答辯狀所不爭執，並有該案刑事判
    決書乙件在卷可稽，堪信屬實。惟按，證券商須經主管機關
    之許可及發給許可證照，方得營業；非證券商不得經營證券
    業務。經營證券金融事業、證券集中保管事業或其他證券服
    務事業，應經主管機關之核准，證券交易法第44條第1 項、
    第18第1 項分別定有明文。又違反該等規定者，同法第175
    條定有處以刑罰之明文。再按，有價證券之承銷、自行買賣
    、行紀、居間，即係所謂之證券業務，同法第15條亦有明文
    。另按，證券交易法第1 條明定該法之立法目的為發展國民
    經濟及保障投資，且同法第44條第1 項、第18第1 項之立法
    意旨在為增加證券交易之安全，防止不法金融交易行為，破
    壞金融秩序。由此可見，前開條文規定，其所欲保護之法益
    為國家法益，而非特定個人之私權。而查，本件刑事案件判
    決係認被告丙○○、甲○○皆係違反證券交易法第44條第1
    項、第18第1 項規定，而依同法第175 條規定論罪科刑。是
    被告丙○○、甲○○所侵害者為國家法益，並非原告之個人
    私權，易言之原告並不能認係被告2 人前述犯罪事實之直接
    受損害之人，揆諸首揭說明，原告自不得對被告提起刑事附
    帶民事訴訟。
五、從而，原告提起本件刑事附帶民事訴訟顯然於法不合，雖經
    刑事法院誤予裁定移送民事庭，仍應認其起訴不備法定要件
    ，且無從命為補正，併其假執行之聲請逕予駁回。
六、據上論結，本件原告之訴為不合法，依民事訴訟法第249 條
    第1 項第6 款、第95條、第78條，裁定如主文。
中    華    民    國    97    年    2     月    29    日
                  民事第一庭    法  官  范明達
以上正本係照原本作成
如對本裁定抗告，應於裁定送達後10日內向本院提出抗告狀。
中    華    民    國    97    年    2     月    29    日
                                書記官  張豐松


司法院資訊處製作；財團法人民間司法改革基金會備份。
